【裁判字號】    96,易,6045
【裁判日期】    970131
【裁判案由】    詐欺
【裁判全文】
臺灣臺中地方法院刑事判決              96年度易字第6045號
公  訴  人  臺灣臺中地方法院檢察署檢察官
被      告  乙○○
                    8
上列被告因詐欺案件，經檢察官提起公訴（96年度偵字第24118
號），本院判決如下：
    主    文
乙○○幫助意圖為自己不法之所有，以詐術使人將本人之物交付
，累犯，處有期徒刑肆月，如易科罰金，以銀元參佰元即新臺幣
玖佰元折算壹日，減為有期徒刑貳月，如易科罰金，以銀元參佰
元即新臺幣玖佰元折算壹日。
    犯罪事實
一、乙○○前於民國八十二年六月間，因麻醉藥品管理條例案件
    ，經本院判處有期徒刑五月確定；另於八十二年八月間，因
    違反肅清煙毒條例案件，經臺灣高等法院臺中分院判處有期
    徒刑三年六月確定；嗣經合併定應執行刑為有期徒刑三年九
    月確定，於八十四年六月八日縮短刑期假釋出監付保護管束
    。復於上開假釋付保護管束期間內，於八十五年十二月間，
    因肅清煙毒條例及麻醉藥品管理條例案件，經本院分別判處
    有期徒刑三年一月、五月，合併定應執行刑為有期徒刑三年
    三月確定，並因而撤銷前案假釋，接續執行至八十九年五月
    二十三日縮短刑期假釋出監，甫於九十一年七月二十九日未
    經撤銷假釋而執行完畢。詎猶不知警惕，復在可預見其將後
    述銀行帳戶存摺及提款卡 (含密碼)等資料提供予真實姓名
    年籍不詳之成年人後，該成年人將可能藉由蒐集所得之銀行
    機構帳戶存摺及提款卡等資料，遂行詐欺取財犯罪之目的，
    而其發生並不違背自己本意之情況下，基於幫助他人犯詐欺
    取財罪之不確定故意，於九十四年十二月三十日至九十五年
    一月三日早上間之某時，在不詳地點，將其在臺中商業銀行
    北臺中分行所開設之存款帳戶（帳號：000000000
    000號）之存摺及提款卡（含密碼)等資料，提供予真實
    姓名年籍不詳之成年人。嗣該真實姓名年籍不詳之人於取得
    乙○○上開存款帳戶之存摺、提款卡（含密碼資料）後，即
    基於意圖為自己不法所有之犯意，於九十五年一月三日上午
    某時，撥打電話予甲○○，佯稱若甲○○欲辦理貸款，須先
    匯款至指定帳戶作為貸款簽約金，致甲○○陷於錯誤，而依
    指示至臺中商業銀行田中分行，於九十五年一月三日十三時
    六分許，以無摺存款之方式，匯款新臺幣（下同）五千八百
    五十元至乙○○之上開臺中商業銀行北臺中分行帳戶內，再
    以提款卡提領一空。嗣因甲○○發覺受騙而報警處理後，始
    經警循線查獲上情。
二、案經臺中市警察局第二分局報告臺灣臺中地方法院檢察署檢
    察官偵查起訴。
    理    由
壹、證據能力部分：
    證人即被害人甲○○於警詢中之證述內容，被告未聲明異議
    ，本院審酌該證人言詞陳述作成時之情況，該證人能自由陳
    述，依刑事訴訟法第一百五十九條之五第二項規定，應有證
    據能力。
貳、實體方面：
一、訊據被告乙○○固對於如上揭帳戶係其所開設使用之事實坦
    承不諱，惟矢口否認有何幫助詐欺取財犯行，辯稱略以：伊
    所有之上開帳戶係於九十四、九十五年間在臺中公園遺失，
    當時伊準備去工作，等太平一家公司工作通知，公司名字伊
    忘記了云云。惟查：
(一)上揭被害人甲○○如何因受騙而匯款五千八百五十元至上開
    被告開設帳戶內等情，業據證人甲○○於警詢中證述明確，
    並有匯款執據一張及上開帳戶交易明細一份在卷可稽。再者
    ，被告於九十四年十二月三十日確有至臺中商業銀行北臺中
    分行辦理印鑑掛失、存摺補發、提款卡掛失並開始啟用金融
    卡等節，亦有臺中商業銀行北臺中分行函文一份在卷可憑，
    均足認定。
(二)被告於警詢中先係辯稱：上開帳戶存簿伊係於九十四年十一
    月間在臺中公園遺失，伊在遭竊後三、四日有打臺中商業銀
    行語音掛失，伊當初是為了工作薪水轉帳使用而申請該帳戶
    云云；於偵查中辯稱：上開帳戶是伊申請後沒多久即遺失，
    當時伊遺失了身分證、印章、駕照、衣服，「伊應徵的公司
    要伊帶該等遺失的物品過去，即會錄用伊」，詎伊帶過去後
    該公司即以伊年紀太大為由，未錄用伊云云；於本院行準備
    程序中則辯稱：「開戶後約一、二十天就遺失，我是在公園
    遺失，『當天我準備去太平工作』，工作地點忘記了。」、
    「 (去工作為何要帶存簿？)公司說要辦理薪資轉帳。」、
    「 (當天帶了什麼東西？)身份證、存摺、印章、提款卡、
    盥洗用具等，這些東西都遺失了。」云云；於審理中辯稱：
    「 (何時發現存簿不見了？)九十四年十二月三十日後隔了
    二、三天。」云云，核被告對於其何以會將帳戶資料帶在身
    上一節，時而辯稱：公司表示伊帶帳戶等資料過去「即會錄
    用伊」云云，時而辯稱：伊當天準備去太平工作，因為公司
    說要辦理薪資轉帳，才帶著帳戶資料云云云，是被告對於帳
    戶遺失當日，其究僅係要前往公司應徵而未獲錄用，抑或已
    準備要去工作，公司並已表示要辦理薪資轉帳乙節，所辯先
    後已有所不一。又被告帳戶自九十四年三月二十九日開戶時
    起至同年十二月三十日止，帳戶內款項金額最高時為開戶時
    之一百元，自九十四年六月二十一日起至同年十二月三十日
    止，則均只有七十三元，有該帳戶之交易明細一份在卷可按
    (見九十六年度核交字第一五六六號偵查卷第五頁)，是該公
    司如只是要被告提供帳戶供薪資轉帳之用，被告亦僅須提供
    帳戶號碼即可，何須在存款只有七十三元之情況下，將存摺
    、印章、提款卡均一併帶在身上。此外，被告如尚未獲該公
    司錄取，又何須急著於九十四年十二月三十日辦理上開手續
    並將該帳戶所有資料均帶往公司，且結果竟是因年紀太大而
    未獲錄取，凡此顯均與常情有違。又經本院向臺中商業銀行
    北臺中分行函詢上開帳戶是否曾辦理掛失 (含語音掛失)結
    果，臺中商業銀行北臺中分行查覆表示：被告曾於九十四年
    十二月三十日至該行辦理印鑑掛失、存摺補發、提款卡掛失
    並開始啟用金融卡等語，有臺中商業銀行北臺中分行函文一
    份在卷可憑，被告辯稱伊事後有以語音掛失云云，已難輕信
    。況依被告上揭所辯，其既係於九十四年十二月三十日後隔
    了二、三天才發現帳戶資料遺失，又隔了三、四日才打電話
    以語音掛失，則其辦理語音掛失之時間顯在九十五年一月三
    日甲○○被騙匯款之後，是縱被告於甲○○被騙匯款之後真
    有辦理語音掛失，亦難據為有利於被告之認定。從而，被告
    所辯帳戶資料係遺失云云，要係事後卸責之詞，不足採信，
    上開帳戶，顯係被告提供予他人使用一節，已至為明顯。
(三)按刑法上之故意，可分為直接故意與不確定故意（間接故意
    ），所謂「不確定故意」，係指行為人對於構成犯罪之事實
    ，預見其發生而其發生並不違背其本意者，刑法第十三條第
    二項定有明文；而金融機構帳戶係個人理財之重要工具，且
    關係個人財產、信用之表徵，豈能隨意交予他人，如該他人
    非供作犯罪所得出入之帳戶或其他不法目的，應無捨棄自己
    申設帳戶而迂迴向他人租用帳戶使用必要；且邇來，透過網
    路、撥打電話、報紙刊登不實廣告或傳簡訊，佯稱他人積欠
    電話費、中獎、或以信用卡、現金卡遭偽造、盜用等各種不
    實名義向他人詐欺取財之犯罪類型層出不窮，該等犯罪，多
    數均係利用人頭帳戶作為出入帳戶，並經媒體廣為披載，被
    告行為時為智識成熟之成年男子，對於此自係知之甚明，竟
    仍將帳戶資料提供予他人使用，其主觀上確有容任對方利用
    其帳戶犯詐欺取財罪之不確定故意，已至為明顯。被告空言
    否認犯罪，要係事後卸責之詞，不足採信。綜上所述，本案
    事證明確，被告犯行堪以認定。
二、查，被告行為後，刑法部分條文，業於九十四年二月二日修
    正公布，並自九十五年七月一日起施行，其中：
(一)修正後刑法第二條第一項規定，已將新舊法律適用之「從新
    從輕」原則，改採「從舊從輕」原則，而此規定僅係規範行
    為後法律變更所生新舊法律比較適用之準據法，並非實體刑
    罰法律，自不生行為後法律變更之比較適用之問題，應逕行
    適用新法第二條第一項之規定，為「從舊從輕」之比較。又
    刑法條文雖經修正，但若僅屬單純之文字修飾，或將實務見
    解或法理明文化，而不涉及刑罰之輕重、構成要件之變更，
    或其他有利、不利於行為人之情形者，即無庸依刑法第二條
    第一項之規定比較新舊法，而應依一般法律適用原則，適用
    「裁判時法」處斷（最高法院九十五年十一月十七日第二十
    一次刑事庭會議決議意旨參照）。
(二)被告行為後，刑法第三十三條第五款亦於九十四年二月二日
    修正公布，並自九十五年七月一日起施行；修正後刑法第三
    十三條第五款規定「罰金：新臺幣一千元以上，以百元計算
    之」，與修正前刑法第三十三條第五款規定「罰金：一元以
    上」不同。比較新舊法結果，以舊法較有利於被告，故依刑
    法第二條第一項前段規定，本案關於刑法第三百三十九條第
    一項之法定刑罰金部分，自應適用行為時之法律即修正前刑
    法第三十三條第五款規定決定其罰金部分之法定刑。
(三)至關於刑法第三百三十九條第一項法定刑為罰金之「提高標
    準」之新舊法適用問題，因被告行為後，刑法施行法第一條
    之一於九十五年六月十四日修正公布增訂。修正增訂之刑法
    施行法第一條之一規定：「中華民國九十四年一月七日刑法
    修正施行後（按指九十五年七月一日），刑法分則編所定罰
    金之貨幣單位為新臺幣。九十四年一月七日刑法修正時，刑
    法分則編未修正之條文定有罰金者，自九十四年一月七日刑
    法修正施行後，就其所定數額提高為三十倍。但七十二年六
    月二十六日到九十四年一月七日新增或修正之條文，就其所
    定數額提高為三倍」。且刑法施行法第一條之一之立法理由
    謂「刑法二十四年施行後，為解決國民所得經濟水準已大幅
    提昇問題，有關罰金罰鍰倍數之調整及銀元與新臺幣之折算
    標準，訂有罰金罰鍰提高標準條例及現行法規所定貨幣單位
    折算新臺幣條例，除罰金以一銀元折算三元新臺幣外，並將
    七十二年六月二十六日以前修正之刑法部分條文罰金數額提
    高為十倍，其後修正者則不再提高倍數，亦即刑法分則各罪
    罰金數額視為前開情形分別提高三十倍或三倍，考量新修正
    刑法施行後，不再適用現行法規所定貨幣單位折算新臺幣條
    例，為使罰金數額趨於一致，避免衍生新舊法比較適用問題
    ，以緩和實務適用法律之衝擊，爰於不變動罰金數額之前提
    下，規定第二項如上」。查，本件被告所犯刑法第三百三十
    九條第一項之罪法定刑有罰金刑，且為刑法分則編未修正之
    條文而定有罰金刑者；於刑法施行法第一條之一修正增訂前
    ，其貨幣單位為銀元，罰金刑之提高標準應適用罰金罰鍰提
    高標準條例第一條之規定「依法律應處罰金、罰鍰者，就其
    原定數額得提高為二倍至十倍。」而再依現行法規所定貨幣
    單位折算新臺幣條例第二條規定「現行法規所定金額之貨幣
    單位為圓、銀元或元者，以新臺幣元之三倍折算之。」如換
    算為新臺幣，則刑法第三百三十九條第一項，經比較新舊法
    適用之結果，其關於法定刑為罰金部分之提高標準，新舊法
    均無不利之情形，是其關於法定刑為罰金部分之提高標準，
    「新舊法均無不利之情形」，依照前揭說明，本案關於刑法
    第三百三十九條第一項之法定刑罰金提高標準部分，自應適
    用裁判時之法律即刑法施行法第一條之一（最高法院九十六
    年度臺上字第八二七號、一一三六號判決意旨參照）。
(四)被告行為後，罰金罰鍰提高標準條例第二條業已刪除，而刑
    法第四十一條第一項前段關於易科罰金之折算標準已由舊法
    之銀元一百元、二百元、三百元修正為新臺幣（下同）一千
    元、二千元、三千元，因屬科刑規範事項之變更，其折算標
    準為裁判時所應諭知，自有就新舊法規定比較之必要，經比
    較新舊法結果，以被告行為時之舊法較為有利於被告，是依
    修正後刑法第二條第一項前段之規定，本件應適用被告行為
    時之舊法即依修正前刑法第四十一條第一項前段、修正前罰
    金罰鍰提高標準條例第二條、現行法規所定貨幣單位折算新
    臺幣條例第二條之規定，諭知以銀元三百元即新臺幣九百元
    折算一日為易科罰金之折算標準。
(五)修正後刑法第四十七條關於累犯之規定，乃以出於故意再犯
    有期徒刑以上之罪者為限，並增訂強制工作免其執行或執行
    完畢後，五年內故意再犯有期徒刑以上之罪者，以累犯論之
    規定（擬制累犯）。是以修正後之累犯範圍已有所減縮及擴
    張，當屬科刑規範事項之變更，自應比較新舊法。而本件被
    告於前案執行完畢五年內故意再犯本件有期徒刑以上之罪，
    不論依修正前後之刑法第四十七條規定，均應成立累犯，故
    修正後之刑法第四十七條並非較有利於被告，依刑法第二條
    第一項前段之規定，仍應適用被告行為時即修正前刑法第四
    十七條之規定，論以累犯。
(六)修正前刑法第三十條：「幫助他人犯罪者，為從犯。雖他人
    不知幫助之情者，亦同。從犯之處罰，得按正犯之刑減輕之
    。」，與修正後同條規定：「幫助他人實行犯罪行為者，為
    幫助犯。雖他人不知幫助之情者，亦同。幫助犯之處罰，得
    按正犯之刑減輕之。」之規定，二者在用語上固有不同，惟
    其修法理由乃在舊法規定體例在解釋上滋生爭議，且「從犯
    」用語，常有不同解讀，爰予修正以杜爭議，並明示幫助犯
    之成立，亦以被幫助者著手犯罪之實行，且具備違法性為必
    要，此觀諸立法理由說明即明，是此部分修正應無有利、不
    利於被告之問題，應逕行適用新法即修正後刑法第三十條之
    規定 (最高法院九十五年度第二十一次刑庭會議決議意旨參
    照)。
三、查，本件既尚無積極證據足認被告與上開正犯，具有共同正
    犯之犯意聯絡與行為分擔，則核被告所為，係犯刑法第三十
    條第一項、第三百三十九條第一項之幫助詐欺取財罪。被告
    幫助上開成年人犯詐欺取財罪，係屬從犯，茲衡諸其犯罪情
    節，並按正犯之刑減輕之。查，被告前於八十二年六月間，
    因麻醉藥品管理條例案件，經本院判處有期徒刑五月確定；
    另於八十二年八月間，因違反肅清煙毒條例案件，經臺灣高
    等法院臺中分院判處有期徒刑三年六月確定；嗣經合併定應
    執行刑為有期徒刑三年九月確定，於八十四年六月八日縮短
    刑期假釋出監付保護管束。復於上開假釋付保護管束期間內
    ，於八十五年十二月間，因肅清煙毒條例及麻醉藥品管理條
    例案件，經本院分別判處有期徒刑三年一月、五月，合併定
    應執行刑為有期徒刑三年三月確定，並因而撤銷前案假釋，
    接續執行至八十九年五月二十三日縮短刑期假釋出監，甫於
    九十一年七月二十九日未經撤銷假釋而執行完畢，有臺灣高
    等法院被告前案紀錄表一份在卷可稽，其於受有期徒刑執行
    完畢後五年以內再犯本件有期徒刑以上之罪，為累犯，應依
    修正前刑法第四十七條規定加重其刑，並依法先加後減。爰
    審酌被告犯罪之動機、目的、手段、其行為時係智識成熟之
    成年男子，竟率爾提供上開帳戶供他人作為詐欺取財工具，
    增加犯罪偵查機關查察犯罪困難，同時使上揭共同正犯得以
    隱匿其真實身分，減少遭查獲之風險，愈使其肆無忌憚，助
    長犯罪之猖獗，本案被害人因受騙而匯款至被告帳戶之金額
    為五千八百五十元；及被告犯罪後矢口否認犯行，態度不佳
    等一切情狀，量處如主文所示之刑，併諭知易科罰金之折算
    標準。且查，被告本案犯罪時間，在九十六年四月二十四日
    以前，是其所犯之罪，合於減刑條件，應依中華民國九十六
    年罪犯減刑條例第二條第一項第三款、第七條、第九條規定
    ，減其宣告刑期二分之一，並諭知易科罰金之折算標準。
據上論斷，應依刑事訴訟法第二百九十九條第一項前段，中華民
國九十六年罪犯減刑條例第二條第一項第三款、第七條、第九條
，刑法第三十條第一項、第二項、第三百三十九條第一項、修正
前刑法第四十七條、第四十一條第一項前段，刑法施行法第一條
之一，修正前罰金罰鍰提高標準條例第二條，現行法規所定貨幣
單位折算新臺幣條例第二條，判決如主文。
中    華    民    國    97    年    1     月    31    日
                    臺灣臺中地方法院刑事第十庭
                        審判長法  官  賴  妙  雲
                              法  官  黃  炫  中
                              法  官  江  奇  峰
上正本證明與原本無異。
如不服本判決，應於收受送達後10日內向本院提出上訴書狀（應
敘述具體理由並附繕本）。
上訴書狀如未敘述理由，應於上訴期間屆滿後20日內補提理由書
於本院。
                              書記官  江  慧  貞
中    華    民    國    97    年    1     月    31    日
附錄本案論罪法條全文：
刑法第三百三十九條第一項：
意圖為自己或第三人不法之所有，以詐術使人將本人或第三人之
物交付者，處五年以下有期徒刑、拘役或科或併科一千元以下罰
金。


司法院資訊處製作；財團法人民間司法改革基金會備份。
